ACORDAO-COMPLETO-2465878

ACÓRDÃO 8058/2021 ATA 18/2021 - SEGUNDA CÂMARA

VISTOS, relatados e discutidos este ato de admissão, oriundo da Instituto Nacional da Propriedade Industrial,
ACORDAM os ministros do Tribunal de Contas da União, reunidos em sessão da Segunda Câmara, ante as razões expostas pelo relator, e com fundamento nos arts. 71, inciso III, da Constituição Federal, 1º, inciso V, 39, inciso I, da Lei 8.443/1992, 1º, inciso VIII, 259, inciso I, e 260, §1º, do Regimento Interno, em:
9.1. considerar legal o ato de admissão de Márcio de Pinho Vinagre, concedendo-lhe o registro;
9.2. dar ciência desta deliberação ao interessado e ao Instituto Nacional da Propriedade Industrial.

Análise de ato de admissão.

Segunda Câmara

3. Interessados/Responsáveis:
3.1. Interessados: Márcio de Pinho Vinagre (XXX.147.747-XX); Thiago Felipe Campos Quintino (XXX.746.967-XX).

13.1. Ministros presentes: Bruno Dantas (Presidente), Augusto Nardes (Relator), Raimundo Carreiro e Jorge Oliveira.
13.2. Ministro-Substituto convocado que não participou da votação: Marcos Bemquerer Costa.
13.3. Ministro-Substituto presente: André Luís de Carvalho.

AUGUSTO NARDES

Adoto como relatório a instrução a seguir reproduzida (peça 20) , a qual contou com a anuência dos dirigentes da Secretaria de Fiscalização de Integridade de Atos e Pagamentos de Pessoal e de Benefícios Sociais - Sefip e do representante do Ministério Público especializado (peças 21 e 22) :
INTRODUÇÃO
Trata-se de ato de admissão, submetido, para fins de registro, à apreciação do Tribunal de Contas da União (TCU) , de acordo com o art. 71, inciso III, da Constituição Federal/1988. O ato foi cadastrado e disponibilizado ao TCU por intermédio do Sistema de Apreciação e Registro de Atos de Admissão e Concessões (Sisac) , na forma do art. 2º e 4º da Instrução Normativa TCU 55/2007.
HISTÓRICO
O ato Sisac com número de controle 10606904-01-2016-000065-5 foi autuado no presente processo e enviado ao gabinete do Exmo. Ministro Relator Augusto Nardes com proposta de considerar prejudicada a apreciação do ato por perda de objeto, tendo em vista a existência de cadastramento de desligamento do servidor via sistema e-Pessoal, conforme o art. 3º, inciso I, da IN-TCU 78/2018.
Porém, em seu parecer, o Ministério Público junto ao TCU (MPTCU) identificou que o vínculo do interessado com o INPI ainda estava ativo no Sistema Integrado de Administração de Recursos Humanos (Siape) , inclusive com a percepção normal de remuneração (peças 8 e 9) .
 Desse modo, o Exmo. Ministro Relator acolheu a proposta do MPTCU no Acórdão 9916/2019-TCU-Segunda Câmara, senão vejamos (grifos inseridos) :
Os Ministros do Tribunal de Contas da União, quanto ao processo a seguir relacionado, ACORDAM, por unanimidade, com fundamento nos arts. 71, inciso III, da Constituição Federal de 1998, 1º, inciso V, e 39, inciso I, da Lei nº 8.443, de 16 de julho de 1992, 143, inciso II, 259, inciso I, e 260, § 5º, do Regimento Interno do TCU e 7º da Resolução nº 206, de 24 de outubro de 2007, em considerar prejudicada, por perda de objeto, a apreciação do ato de admissão de pessoal de Thiago Felipe Campos Quintino, sem prejuízo da determinação consignada no subitem 1.7 desta deliberação, de acordo com os pareceres emitidos nos autos.
 (...) 
1.7.1. Determinar à Secretaria de Fiscalização de Pessoal - Sefip a análise do ato de admissão de peça 2, uma vez que as informações constantes dos sistemas informatizados deste Tribunal conduzem ao entendimento de que não houve o desligamento do servidor Márcio de Pinho Vinagre do INPI, de acordo com o parecer do Ministério Público junto ao TCU (Peça 11) .
EXAME TÉCNICO
Nesta oportunidade, considerando que o envio da informação de desligamento do servidor Márcio de Pinho Vinagre, CPF XXX.147.747-XX, se tratou de incorreção por parte do INPI, passa-se a analisar a legalidade do referido ato de admissão Sisac 10606904-01-2016-000065-5.
Em consulta ao e-Pessoal, observa-se que há ato de concessão de aposentadoria em favor do interessado, Número de Controle 10791400-04-2016-000006-3 (peça 17) , autuado no TC Processo 005.577/2020-9, apreciado pela legalidade nos termos do Acórdão 3826/2020-TCU-Segunda Câmara (peça 18) (Ministro Relator Marcos Bemquerer Costa) . A vigência dessa concessão se remete a 27/1/2016, tendo sido enviada ao TCU em 1/11/2016.
A concessão de aposentadoria deu-se no cargo de Professor de 3º Grau na Universidade Federal de Juiz de Fora, em regime de dedicação exclusiva.
Inclusive, em consulta ao Siape (peça 16) , verifica-se que a jornada de trabalho está indicada como "99 - DEDICACAO EXCLUSIVA".
A opção pelo regime de dedicação exclusiva automaticamente veda o exercício simultâneo do magistério público superior com qualquer outra atividade remunerada. O regime de dedicação exclusiva distingue-se do de tempo integral (embora a jornada de trabalho semanal de ambos seja restrita a 40 horas) pela natureza participativa do primeiro, em relação ao qual se exige maior envolvimento do professor com a instituição de ensino, principalmente no que tange à realização de atividades extraclasse, como a pesquisa, razão pela qual o professor que se dedica exclusivamente ao magistério percebe uma remuneração maior do que aquele submetido a outro regime de trabalho.
Em relação a aposentadoria em cargo optante por esse regime, a jurisprudência do TCU vai no sentido de que:
É ilegal a acumulação de outras aposentadorias com a de professor optante pelo regime de dedicação exclusiva, pois não são assegurados na inatividade direitos superiores ao que o beneficiário possuía na atividade, uma vez que é vedado o exercício de outra atividade remunerada, pública ou privada, ainda que haja compatibilidade de horário, por professor com dedicação exclusiva. (grifos inseridos) (Acórdão 7985/2017-TCU-Segunda Câmara, Ministra Relatora Ana Arraes) .
Nessa linha o Acórdão 5833/2020-TCU-Primeira Câmara (Ministro Relator Walton Alencar Rodrigues) prescreveu:
É ilegal o ato de aposentadoria no cargo de professor em regime de dedicação exclusiva quando o interessado tiver exercido cumulativamente outra atividade remunerada, pública ou privada, ainda que com compatibilidade de horário, o que é vedado. Não podem ser assegurados na inatividade direitos superiores aos que o beneficiário possuía no exercício do cargo anteriormente ocupado. (grifos inseridos) .
Assim, considerando a questão de que não podem ser assegurados, na inatividade, direitos superiores aos que o beneficiário possuía no exercício do cargo anteriormente ocupado, entende-se que, mantida a opção na aposentadoria pelo regime de dedicação exclusiva, o interessado não poderia ter tomado posse e entrado em exercício no cargo de Pesquisador em Propriedade Industrial desde 9/6/2016.
Para que tal ato de admissão pudesse lograr a apreciação pela legalidade e respectivo registro, seria necessário que o servidor tivesse alterado a opção pelo regime de dedicação exclusiva, para, assim, poder acumular a aposentadoria referente ao cargo de professor com o cargo ocupado no INPI.
 Arguindo-se a boa-fé do servidor, é devido conceder prazo para que faça opção entre (i) a mudança de regime de dedicação exclusiva na aposentadoria no cargo de professor, de forma a manter a aposentadoria e o cargo em atividade, ou (ii) manter apenas a aposentadoria em regime de dedicação exclusiva ou apenas o cargo de Pesquisador em Propriedade Industrial, antes da suspensão dos pagamentos considerados ilegais.
CONCLUSÃO
A abrangência e a profundidade das verificações levadas a efeito fundamentam convicção de que o ato Sisac com número de controle 10606904-01-2016-000065-5 pode ser apreciado pela ilegalidade, em razão da irregularidade apontada na sessão Exame Técnico desta instrução, que representa afronta à legislação e à jurisprudência de referência, porém, considerando a boa-fé do servidor, deverá ser assegurada a possibilidade de optar pela aposentadoria sem o regime de dedicação exclusiva mais a remuneração do cargo no INPI, ou apenas pelos proventos de aposentadoria com o regime de dedicação exclusiva ou pela remuneração do cargo ocupado no INPI.
O aludido ato deu entrada neste Tribunal há menos de cinco anos, não sendo aplicável, portanto, o procedimento de contraditório e ampla defesa determinado pelo Acórdão 587/2011-TCU-Plenário.
PROPOSTA DE ENCAMINHAMENTO
Ante o exposto, com fundamento no art. 71, inciso III, da Constituição Federal/1988, no art. 1º, inciso V, e art. 39, incisos I e II, da Lei 8.443/1992, no art. 260 do Regimento Interno do Tribunal de Contas da União, propõe-se: 
Considerar ILEGAL e recusar registro do ato de Admissão de MÁRCIO DE PINHO VINAGRE do quadro de pessoal do Instituto Nacional da Propriedade Industrial, com base nos arts. 71, inciso III, da Constituição Federal/1988, 1º, inciso V, e 39, inciso II, da Lei 8.443/1992 e 260, § 1º, do Regimento Interno;
Determinar ao Instituto Nacional da Propriedade Industrial, com base no art. 45 da Lei 8.443/1992, que:
 informe ao interessado o teor desta deliberação, conceda prazo de quinze dias para que ele exerça opção entre (i) a mudança de regime de dedicação exclusiva na aposentadoria no cargo de professor, de forma a manter a aposentadoria e o cargo em atividade, ou (ii) manter apenas a aposentadoria em regime de dedicação exclusiva ou apenas o cargo de Pesquisador em Propriedade Industrial, e encaminhe ao TCU, no prazo de trinta dias, comprovante da data de ciência pelo interessado, nos termos do art. 4º, § 3º, da Resolução - TCU 170/2004;
faça cessar o pagamento decorrente do ato impugnado, caso o interessado não atenda ao chamamento feito no item 17.2.1, e comunique ao TCU, no prazo de quinze dias, as providências adotadas, nos termos dos art. 262, caput, do Regimento Interno do TCU, 8º, caput, da Resolução TCU 206/2007 e 19 da Instrução Normativa TCU 78/2018;
emita novo ato, livre da irregularidade apontada, submetendo-o ao TCU pelo sistema e-Pessoal no prazo de trinta dias, nos termos dos arts. 262, § 2º, do Regimento Interno do TCU e 15, § 1º, da Instrução Normativa TCU 78/2018.
É o relatório.

não há.

Procurador Rodrigo Medeiros de Lima.

PESSOAL. ATO DE ADMISSÃO. APOSENTADORIA EM CARGO DE DEDICAÇÃO EXCLUSIVA. ADMISSÃO POSTERIOR EM OUTRO CARGO. PERÍODO DE PROFESSOR EM DEDICAÇÃO EXCLUSIVA NÃO CONCOMITANTE AO EXERCÍCIO DO CARGO DE PESQUISADOR EM PROPRIEDADE INDUSTRIAL. ACUMULAÇÃO CONFORME A CONSTITUIÇÃO FEDERAL E A LEGISLAÇÃO. LEGALIDADE. DETERMINAÇÕES.

ATOS DE ADMISSÃO (ADS)

Secretaria de Fiscalização de Integridade de Atos e Pagamentos de Pessoal e de Benefícios Sociais (Sefip).

Trata-se de ato de admissão oriundo do Instituto Nacional da Propriedade Industrial.
2.	A unidade técnica, com a concordância do MPTCU, posicionou-se pela ilegalidade do ato, visto que o interessado percebe aposentadoria oriunda de cargo de magistério superior no regime de dedicação exclusiva. Com a devida vênia ao entendimento exarado pela unidade técnica e pelo Parquet, entendo pela legalidade do ato ora em análise, pelos motivos que exponho a seguir.
3.	De fato, há julgados desta Corte no sentido de que a acumulação de proventos somente é admitida quando os cargos, funções ou empregos forem legalmente acumuláveis na atividade, o que não ocorre no caso em questão. 
4.	No entanto, recentemente o Tribunal tem entendido pela possibilidade de acumulação de proventos nos casos em que a atividade de dedicação exclusiva não foi exercida concomitantemente a outra atividade, entendimento este que passo a aderir (v.g. Acórdão 2444/2019-TCU-Plenário, Relator, Ministro Walton Alencar Rodrigues, 1.121/2020-TCU-Plenário, Relator Ministro Bruno Dantas, 3.525/2021-TCU-1ª Câmara, Relator Ministro Vital do Rêgo, e 12.363/2020-TCU-1ª Câmara, Relator Ministro Benjamin Zymler) .
5.	A acumulação de um cargo de professor com outro científico é admitida pela Constituição Federal, em seu art. 37, inciso XVI, alínea b. À vista disso, a natureza da atividade de professor na qual o interessado foi aposentado e da atividade de pesquisador do ato de admissão em análise são constitucionalmente compatíveis. 
6.	O Decreto 94.664/1987, em seu art. 14, inciso I, vedou tão somente o exercício de outra atividade simultaneamente à atividade de professor do magistério superior em dedicação exclusiva, mas não a percepção de proventos em caso de atividades exercidas em períodos diversos, como no caso em análise, em que não havia mais titularidade do cargo de professor. 
7.	Desse modo, é legal o referido ato de admissão, visto que o interessado se aposentou do cargo de professor da Universidade Federal de Juiz de Fora em 27/1/2016 (peça 17) e foi admitido no cargo de Pesquisador em Propriedade Industrial somente em 9/6/2016 (peça 2) , não havendo o exercício simultâneo das atividades. 
	Ante o exposto, VOTO no sentido de que o Tribunal aprove o Acórdão que ora submeto à deliberação deste Colegiado.
TCU, Sala das Sessões Ministro Luciano Brandão Alves de Souza, em 1 de junho de 2021.
Ministro JOÃO AUGUSTO RIBEIRO NARDES 
Relator